【裁判字號】    96,訴,5742
【裁判日期】    980708
【裁判案由】    履行契約
【裁判全文】
臺灣臺北地方法院民事判決              96年度訴字第5742號
原      告  乙○○
訴訟代理人  吳天富律師
被      告  丁○○
訴訟代理人  劉宇堂律師
上列當事人間履行契約事件，本院於民國98年6月24日言詞辯論
終結，判決如下：
    主      文
原告之訴及假執行之聲請均駁回。
訴訟費用由原告負擔。
    事實及理由
壹、程序方面：
    按訴狀送達後，原告不得將原訴變更或追加他訴，但擴張或
    減縮應受判決事項之聲明者，不在此限，民事訴訟法第 255
    條第1項第3款定有明文。查本件原告於起訴時聲明第1 項為
    ：被告應給付原告新臺幣（下同）330萬0,577元，及自起訴
    狀繕本送達之翌日起至清償日止，按年息5％ 計算之利息。
    嗣於民國98年5月25日具狀將聲明第1項變更為：被告應給付
    原告582萬8,150元，及自起訴狀繕本送達之翌日起至清償日
    止，按年息5％ 計算之利息。揆諸前開說明，自應認原告所
    為訴之擴張係屬合法，應予准許。
貳、實體方面：
一、原告主張：原告於民國65年間，與已故胞兄李金城以新臺幣
    （下同）20萬元向被告購買其所有坐落臺北市○○區○○段
    1小段118地號農地（下稱系爭土地），面積43坪暨其上磚造
    房屋（門牌號碼：臺北市○○街1061號，下稱系爭房屋），
    原告得取得權利範圍2分之1即21.5坪之系爭土地，然受當時
    法令限制而無法辦理過戶，基於雙方未訂立書面契約，及顧
    及原告權益，被告遂於78年4月6日親自簽載放棄書（下稱系
    爭放棄書）交付原告及李金城，其內容載明：願放棄前皆土
    地暨其地上物權利…，日後法令修改准予辦理土地分割及移
    轉登記時，願配合提出相關證件辦理移轉登記等語。詎原告
    於95年12月間發現，被告於80年12月30日將系爭土地全部出
    售予訴外人魏世靖、呂正民等7人，致89年1月26日農業發展
    條例修正，農地雖可作為移轉標的，惟被告已無土地可移轉
    登記予原告，而農業發展條例修正迄今僅7 年時間，是原告
    之請求權尚未罹於消滅時效。又臺北市政府於81年10月15日
    徵收系爭土地，並將臺北市○○區○○段105-2 號地號及內
    湖區○○段6-1 地號土地為抵價地撥還予原地主，原土地所
    有權人抵價地總面積為徵收總面積之40％，按內湖區○○段
    6-1地號已被合併，無資料可尋，臺北市○○區○○段105-2
    地號96年之地價為每平方公尺20萬5,000 元，是原告之損失
    金額為582萬8,150元（計算式：21.5×0.4÷0.3025×205,0
    00＝5,828,150 ）。爰依民法第226條第1項之規定，請求被
    告賠償原告所受損害等語。並聲明：(一)被告應給付原告 582
    萬8,150 元及自起訴狀繕本送達之翌日起至清償日止，按年
    息5％計算之利息。(二)原告願供擔保請准宣告假執行。
二、被告則以：被告否認系爭放棄書之真正，亦否認曾出售系爭
    土地予原告，及原告曾交付20萬元予被告作為購置系爭房屋
    之價款之事實。又系爭土地上從未有房屋，原告所主張之系
    爭房屋係坐落於臺北市○○區○○段1 小段62地號上，由原
    告與李金城於65年間向訴外人謝生財所購買，於81年間臺北
    市政府工務局辦理基隆河截彎取直徵收土地發放拆遷補助（
    償）費時，通知被告領取系爭房屋及地上物之拆遷補償費，
    被告即報請承辦機關改由原告及其胞兄李金城領取，而原告
    及其胞兄並已具領332萬8,192元在案，可證原告所購買者並
    非系爭土地。另系爭土地公告現值為1平方公尺9,800元，原
    告不得任意以抵價地之地價核算。再者，系爭土地於61年11
    月18日雖公告劃定為農業區，然自72年2月9日已公告劃定為
    行水區，是原告於96年6 月29日起訴請求賠償損害，其請求
    權已罹於消滅時效，故原告之請求為無理由等語，資為抗辯
    。並聲明：(一)原告之訴及假執行之聲請均駁回。(二)如受不利
    判決，願供擔保請准宣告免為假執行。
三、兩造不爭執之事實：
  (一)系爭放棄書並非被告親自書寫，但被告於其上親自書寫「濱
    江街1055巷8號」。
  (二)系爭土地於80年12月30日由被告出售予訴外人魏世靖、魏翠
    琪、魏翠怡、魏翠昭、魏趨利、呂正宜、呂正民，於81年間
    因基隆河截彎取直整治工程遭徵收。
  (三)系爭房屋因基隆河截彎取直整治工程而由原告及其兄李金城
    ，於80年10月18日共同自臺北市政府工務局水利工程處領得
    房屋拆遷補償費共計332萬8,192元。
四、原告主張兩造於65年間，就系爭土地成立買賣契約，然被告
    於80年12月30日將系爭土地全部出售他人，致系爭土地可移
    轉登記時，已陷於給付不能等語，則為被告所否認，並以前
    揭情詞置辯，是本件主要爭點厥為：兩造有無於65年間就系
    爭土地成立買賣契約？茲論述如下：
  (一)按當事人主張有利於己之事實者，就其事實有舉證之責任。
    民事訴訟法第277 條本文定有明文。又民事訴訟如係由原告
    主張權利者，應先由原告負舉證之責，若原告先不能舉證，
    以證實自己主張之事實為真實，則被告就其抗辯事實即令不
    能舉證，或其所舉證據尚有疵累，亦應駁回原告之請求（最
    高法院17年上字第917號判例參照），是兩造於65年間，就
    系爭土地究有無成立買賣契約乙節，自應由原告負舉證之責
    。
  (二)本件原告主張兩造於65年間，就系爭土地成立買賣契約之事
    實，固提出系爭放棄書、證人即原告妻甲○○○及原告子丙
    ○○之證述為證，惟查：
    1.原告於本院準備程序時自承：被告跟伊說謝生財要賣房子
      及土地，伊說要跟謝生財買，但是不能用伊名義去買，需
      以丁○○名義，因為謝生財兒子及媳婦倒伊的會，謝生財
      怕伊會扣錢，所以才用丁○○的名義去買；土地部分被告
      說其父親與謝生財買賣還有一些錢沒有還，伊就跟被告說
      不如跟謝生財買時，將欠被告父親的錢扣掉，但是被告說
      不要，上一代的事情就這樣算了等語（見本院卷第102頁
      反面）；參以被告於同日準備程序中所述：於65年時，伊
      繼承土地，房子是別人蓋的，原告是跟謝生財買的，不是
      跟伊買房子及土地，伊沒有收到錢，房子是伊的名字等語
      （見本院卷第102 頁反面）。是兩造於65年間就系爭房屋
      之基地究有無買賣之合致？本非無疑。又關於系爭房屋坐
      落之土地地號，是否即為系爭土地？經本院函詢相關行政
      機關，(1)臺北市松山地政事務所97年4 月25日北市松地三
      字第09730573900 號函覆：「有關函請提供本市○○○○
      街1061號，於65年7月1日至78年6 月30間，該房屋之基地
      坐落地號及建物所有權人姓名乙案，查本所轄區無前開門
      牌號登記資料，致無從提供地籍資料。」（見本院卷第58
      頁）(2)臺北市政府工務局水利工程處97年11月28日北市工
      水計字第09764351600 號函覆：「本處（前身養護工程處
      ）辦理基隆河截彎取直整治工程範圍內之房屋拆遷補償，
      係經現場量測、查估並邀請各業權人協議完畢後專案簽核
      ，核准後據以核發，惟作業過程中並未填註房屋坐落基地
      地號，故無資料可提供。」（見本院卷第115 頁）(3)臺北
      市政府地政處98年2月4日北市地五字第09830 257100號函
      覆：「區段徵收範圍內丁○○君所有土地係坐落本市府原
      松山區○○段○○段62、64、66地號等3 筆土地。」（見
      本院卷第127頁）(4)臺北市稅捐稽徵處松山分處98年3月12
      日北市稽松山乙字第098302256 00號函覆：「貴院函查本
      市○○區○○街1061號房屋自民國60年起迄今之課稅資料
      等乙案，查本分處轄區無上開房屋稅籍資料。」（見本院
      卷第150 頁）是系爭房屋所坐落之土地是否即為系爭土地
      ？亦非無疑。參以系爭房屋因基隆河截彎取直整治工程，
      已由原告及其兄李金城，於80年10月18日共同自臺北市政
      府工務局水利工程處領得房屋拆遷補償費共計332萬8,192
      元之事實，有臺北市政府工務局水利工程處97年5月1日北
      市工水計字第09762450800號函、98年3月11日北市工水計
      字第09862279400號函（本院卷第59頁、第147頁），而系
      爭房屋於65年間係以被告名義向謝生財購買，系爭房屋並
      無稅籍相關資料，被告告知承辦徵收事宜之行政機關後，
      原告始得以領取系爭房屋之拆遷補償費；復觀諸系爭土地
      於61年11月18日公告劃定為農業區，至72年2月9日公告劃
      定為行水區迄今，有臺北市政府都市發展局98年3 月25日
      北市都測字第09831552100號函（見本院卷第144頁），且
      基隆河截彎取直整治工程不惟就整治區段內之地上物需為
      拆遷作為，就區段內之土地亦復有徵收之行政處分，佐以
      徵收事宜自規劃、現場量測、查估並邀請各業權人協議，
      乃至徵收完成，絕非一蹴可及，然原告於80年10月18日已
      領取系爭房屋之拆遷補償費，果系爭房屋坐落之基地確為
      原告所購買，則何以原告未請求被告將系爭土地之徵收權
      利轉由原告行使？是原告主張兩造於65年間就系爭土地成
      立買賣契約，難謂足採。
    2.又系爭放棄書除其上「濱江街1055巷8 號」為被告所親書
      外，其餘並非被告所寫之事實，為兩造所不爭執。而關於
      系爭放棄書之緣由，被告陳稱：系爭房屋是謝生財蓋的，
      登記伊父親名字，伊父親過世繼承登記為伊名義，原告向
      謝生財購買系爭房屋，原告說要報稅，就以1個月2萬元跟
      伊租，原告每半年原告就會書面給伊簽，以前曾有空白的
      給伊寫，伊不清楚為何要在上面寫地址，伊都沒有拿到錢
      ，因為原告是跟謝生財買的，原告說要報稅，所以伊就簽
      了等語（見本院卷第31頁、第102頁反面至第103頁）。原
      告雖稱：係78年，向被告要買賣土地憑據，被告於78年4
      月6 日在系爭房屋拿給伊，一份給伊兄，一份給伊等語。
      並以證人甲○○○之證述為據。惟證人甲○○○為原告之
      妻，其證言證明力本非無疑，且證人於本院證述前已與原
      告就證述內容有所討論，此有本院準備程序筆錄（見本院
      卷第181 頁）在卷可查，是證人甲○○○之證言尚不足為
      憑。況兩造於65年間就系爭土地究有無買賣之合致？而系
      爭房屋所坐落之土地是否即為系爭土地？原告所舉證據並
      不足以為證。是原告徒以系爭放棄書主張系爭土地為其所
      購買，尚難採信。
    3.至於證人丙○○到庭證述：「（問：證人是否曾陪同原告
      到被告住處，過程為何？）約95年底時，我騎機車載原告
      ，當時是到內湖碧山巖的方向，詳細地址我忘記了。第一
      次，原告叫被告來把土地的事情談一談，被告說你們當初
      買的是房子又不是土地，為什麼要跟我談土地的事情，原
      告就跟被告說買賣土地有拋棄書，65年用20萬跟被告買房
      子的部分怎麼可能，當時被告全家人都在，有被告、他太
      太及三個兒子，被告支支吾吾的，被告說不然每坪兩萬跟
      我們買回去，原告說不可能，被告就說兩邊再回去想想要
      開價多少錢，我們就回去了。第二次，原告就叫被告講一
      個價錢，說兩萬塊是不可能的，被告說我知道我有給拋棄
      書，在79年的時候，有說兩萬塊買回去，現在還是要用兩
      萬塊。」等語（見本院卷第183 頁），則證人丙○○所述
      被告關於系爭土地陳述原告為購買房屋等語，與被告於本
      院審理時之陳述相同，參以原告自始主張所購買者為系爭
      房屋及其基地，然系爭房屋所坐落之土地是否即為系爭土
      地？已無從考據。是證人丙○○之證述亦不足證明兩造間
      於65年間就系爭土地確有成立買賣契約之事實。
  (三)綜上，揆諸前開規定及說明，原告既未能舉證證明兩造於65
    年間，就系爭土地有成立買賣契約之事實，即應駁回原告之
    請求。
五、綜上所述，原告就系爭土地未能舉證證明於65年間有成立買
    賣契約，則其依民法第226條第1項之規定，請求被告賠償原
    告所受損害，並聲明：被告應給付原告582萬8,150元及自起
    訴狀繕本送達之翌日起至清償日止，按年息5％ 計算之利息
    ，為無理由，不應准許。至於原告所為假執行之聲請，因訴
    之駁回而失所附麗，亦應駁回。
六、本件事證已明，兩造其餘攻擊防禦方法及所提之證據，核與
    判決結果無影響，毋庸再予一一論述，附此敘明。
七、據上論結，原告之訴為無理由，依民事訴訟法第78條判決如
    主文。
中    華    民    國    98    年    7     月    8     日
                  民事第三庭  審判長  法  官  丁蓓蓓
                                      法  官  黃明發
                                      法  官  周玉琦
以上正本係照原本作成。
如對本判決上訴，須於判決送達後20日內向本院提出上訴狀。
中    華    民    國    98    年    7     月    8     日
                                      書記官  劉英權


司法院資訊處製作；財團法人民間司法改革基金會備份。
